【裁判字號】    97,再,16
【裁判日期】    970530
【裁判案由】    地價稅
【裁判全文】
高雄高等行政法院判決
                                   97年度再字第00016號
再 審 原告  甲○○
送達代收人  乙○○
再 審 被告  高雄市稅捐稽徵處
代  表  人  丙○○  處長
上列當事人間地價稅事件，再審原告對本院中華民國96年11月13
日96年度訴字第533號判決，提起再審之訴，本院判決如下：
    主  文
再審之訴駁回。
再審訴訟費用由再審原告負擔。
    事  實
壹、事實概要:
    緣再審原告所有坐落於高雄市○○區○○段465及466地號2
    筆土地之部分面積（465地號面積共7,161.57平方公尺、其
    中6,222.33平方公尺；另466地號土地面積共5,303.15平方
    公尺、其中3,800.98平方公尺，下稱系爭土地）原由再審被
    告課徵田賦在案。嗣經再審被告所屬三民分處（下稱三民分
    處）實施稅籍清查，發現系爭土地已於民國71年間劃設為「
    乙種工業區」，且自88年起屬公共設施完竣地區，核與土地
    稅法第22條所定課徵田賦之要件不符，三民分處除改按一般
    用地課徵地價稅外，並依稅捐稽徵法第21條規定，補徵90至
    94年間之地價稅額計新台幣（下同）6,447,329元。又95年
    地價稅於95年11月1日開徵，再審被告乃核定原告應納稅額
    為1,394,263元（內含另筆大港段7小段463-66地號土地稅額
    9,635元）。再審原告不服，申請復查，未獲變更，提起訴
    願，亦遭決定駁回，遂向本院提起行政訴訟，經本院96年11
    月13日96年度訴字第533號判決駁回再審原告之訴，再審原
    告不服，提起上訴，亦遭最高行政法院97年2月27日97年度
    裁字第1507號裁定上訴駁回確定。再審原告又以本院前述判
    決有行政訴訟法第273條第1項第13款再審事由，提起本件再
    審之訴。
貳、兩造聲明：
一、再審原告聲明求為判決：
（一）原確定判決廢棄。
（二）訴願決定及原處分（復查決定）均撤銷。
二、再審被告聲明求為判決：再審原告之訴駁回。
參、兩造之爭點：
一、再審原告主張之理由略以：
（一）高雄市政府工務局於81年3月9日高市工務都字第3453號函
      ，已經確認系爭土地之核定公共設施完竣之範圍面積及公
      共設施未完竣之範圍面積，該核定係依據平均地權條例施
      行細則第36條：「本條例第22條第1項第2款所稱公共設施
      尚未完竣前，指道路、自來水、排水系統、電力等4項設
      施尚未建設完竣而言。前項道路以計畫道路能通行貨車為
      準；自來水及電力以可自計畫道路接通輸送者為準；排水
      系統以能排水為準。公共設施完竣之範圍，應以道路兩旁
      鄰接街廓之一半深度為準。但道路同側街廓之深度有顯著
      差異者或毗鄰地形特殊者，得視實際情形由直轄市或縣（
      市）政府劃定之。」及臺灣自來水股份有限公司（下稱自
      來水公司）之供水及道路排水能力等條件作調整，高雄市
      政府工務局以該函通知高雄市政府地政處，該處乃以81年
      4月30日高市地政2字第4904號函通知再審被告，再審被告
      始依據該函開始課徵地價稅。
（二）再審原告要求高雄市政府工務局提供81年3月9日高市工務
      都字第3453號函，然該局以年代久遠未保留公文為由拒絕
      ，再審原告因此轉向高雄市政府地政處申請取得，並將該
      函文提供給與原發文單位即高雄市政府工務局，且要求其
      說明81年及95年兩次認定何者有誤，該局96年12月25日高
      市工務工字第0960035935號函已承認80年之公共設施完竣
      地區之認定無誤，但卻不願更改95年之認定，然再審被告
      已不得依據稅捐稽徵法第21條規定補徵系爭土地90年至94
      年5年之地價稅。況高雄市政府工務局嗣又於97年4月16日
      以高市工務工字第0970011189號函文，再次將上開灣內段
      465地號土地之公共設施完竣年度更正為80年，與上開81
      年3月9日高市工務都字第3453號函文認定之年度相同，益
      證高雄市政府工務局重新認定灣內段465地號土地公共設
      施完竣年度之行為不實。
（三）高雄市全市供水、供電設施早在68年升格為院轄市前完成
      ，另臺灣電力股份有限公司（下稱台電公司）於88年完成
      高架線路轉換為地下化線路，因為原有線路資料並未保留
      ，經再審原告提供隔鄰土地德昌印刷廠66年供電資料後，
      台電公司高雄營業處派員實地調查後發現，上開灣內段46
      5地號土地早於80年前已設置電錶，乃發文通知高雄市政
      府工務局，該局因此更改上開灣內段465、466地號土地電
      力系統完竣年度為80年。又自來水公司亦僅保留最後施工
      資料，該公司第7區管理處高雄服務所以台水7高服工字第
      09500027730號函通知高雄市政府工務局「大昌一路83年
      完成管路埋設」，再以台水7高服工字第09700011170號函
      通知高雄市政府工務局更正灣內段465號土地「大昌一路
      79年完成管路埋設」。該公司97年3月4日再以台水7高服
      工字第09700010700號函，說明灣內段466地號土地前之大
      昌一路部分先後埋設2條管線，證明80年前已經埋設管線
      ，83年3月新埋設之150mm /m管線，係自來水公司為陸續
      開發建設公司大樓前設置地上式救火栓新設置。前揭工務
      局、台電公司與自來水公司雖均未保留80年之資料，而無
      法出具正確之時間證明，因此一再更正系爭土地公共設施
      完竣年度，然依據上開說明，仍應以高雄市政府工務局80
      年核定之文件為準。
（四）再審被告保留有高雄市政府地政處81年4月30日高市地政2
      字第4904號函，明知81年高雄市工務局已對系爭土地核定
      公共設施完竣之範圍面積，另公共設施未完竣之範圍面積
      有三七五租約及佃農於土地上種植樹木，符合土地稅法第
      22條第1項第2款「公共設施尚未完竣前，仍作農業用地使
      用者。」及同條第2項：「前項第2款及第3款，以自耕農
      地及依耕地三七五減租條例出租之耕地為限。」之規定，
      依法應課徵田賦，再審被告卻一再以系爭土地71年編定為
      工業區為由，重新課稅。
（五）再審被告依據高雄市政府工務局95年6月19日高市工務工
      字第0950017896號及95年8月3日高市工務工字第09500229
      25號函所稱，系爭土地自88年起屬公共設施完竣地區為錯
      誤資料，另其又依據高雄市工務局96年9月21日高市工務
      工字第0960026463號函所認定系爭土地屬公共設施完竣區
      ，其實系爭土地於80年間已經高雄市政府工務局認定分屬
      公共設施完竣及公共設施未完竣區，再審被告81年乃核定
      再審原告所有系爭土地之公共設施完竣區分別為6,222.33
      平方公尺及3,800.98平方公尺面積核課地價稅。且再審被
      告以系爭土地於71年12月30日已編定為乙種工業區，及依
      據上開高雄市政府工務局95年6月19日高市工務工字第095
      0017896號函作為本件課稅依據，實有重大錯誤，因為編
      定乙種工業區非公共設施完竣區，殊難作為課稅依據，縱
      可為依據，為何系爭土地未在72年開始課稅，必須嗣80年
      間公共設施完竣，始於81年度開始課稅。至高雄市政府工
      務局已於80年間認定公共設施完竣，為何再以95年8月3日
      高市工務工字第0950022925號函稱「系爭土地88年起屬公
      共設施完竣地區」，不知公共設施完竣有重複認定，其理
      由何在？如電力輸送線由架空改為地下管線，道路面重新
      舖瀝青，是否要重新認定公共設施完竣日期？足證高雄市
      政府工務局之函文有誤。況高雄市政府工務局曾於97年1
      月23日以高市工務工字第0970001595號函更正系爭土地自
      83年起屬公共設施完竣地區，之後再以97年4月16日高市
      工務工字第0970011189號函再次更正系爭灣內段465號公
      共設施完竣年度為80年，因而再審被告以88年公共設施完
      竣為由重新核定灣內段465、466號土地課稅面積，即屬有
      誤。
二、再審被告答辯之理由略以：
（一）再審原告所有坐落高雄市○○區○○段465、466地號等2
      筆土地（宗地面積為7161.57平方公尺、5303.15平方公尺
      ）原課徵田賦之面積分別為6,222.33平方公尺、3,800.98
      平方公尺，三民分處辦理稅籍清查發現，系爭土地分區使
      用於71年12月30日已編定為「乙種工業區」，原經高雄市
      政府工務局95年6月19日高市工務工字第0950017896號、9
      5年8月3日高市工務工字第0950022925號函查復自88年起
      屬公共設施完竣地區，核與土地稅法第22條規定課徵田賦
      之要件不符，依財政部81年11月25日台財稅第810870664
      號函釋規定應自完竣之次年期（即89年）起改課地價稅，
      惟依稅捐稽徵法第21條核課期間為5年之規定，補徵90年
      至94年地價稅合計6,447,329元及開徵95年地價稅1,394,2
      63元，於法並無不合。
（二）針對系爭土地公共設施已完竣年度，高雄市政府工務局97
      年4月16日高市工務工字第0970011189號函略以：「說明2
      、本案原更正認定年度為83年，因確認大昌一路（民族一
      路至鼎山街間）自來水管路係以消防栓為界，以東為83年
      3月完工，以西為79年11月完工。465地號認定年度原為83
      年完成自來水設施為最終年度之認定基準，因發現新事證
      ，依法更正認定年度為80年（以電力80年度為最終年度）
      ，466地號仍維持原更正之認定。3、本局．．．及97年1
      月23日高市工務工字第0970001595號函之『465地號公共
      設施已完竣認定年度83年』皆更正為『公共設施已完竣認
      定年度80年』」函釋附案。本件該局因新事證之發現，更
      正465地號土地公共設施完竣年度為80年、466地號土地仍
      為83年，依財政部81年11月25日台財稅第810870664號函
      釋規定應自完竣之次年期（即分別為81年與84年）起改課
      地價稅，此與原核定補徵地價稅時之所認定完竣年度88年
      雖有所不同，然依稅捐稽徵法第21條核課期間為5年之規
      定，亦僅得以追補5年地價稅。是以，高雄市政府工務局
      認定系爭土地公共設施完竣年度縱有前後不一情形，尚不
      影響本件補徵地價稅之正確性，再審被告依法補徵地價稅
      ，尚無不合。從而，再審原告執此主張應撤銷補徵地價稅
      乙節，顯不足採。
（三）綜上，本件系爭土地經查分區使用編定為乙種工業區，且
      自88年起屬公共設施完竣地區，與土地稅法第22條規定課
      徵田賦之要件不符，準此，原處分依法核定按一般用地補
      徵90年至94年地價稅合計6,447,329元，並開徵95年地價
      稅1,394,263元（內含另筆大港段7小段463-66地號土地稅
      額9,635元），認事用法並無違誤，仍應予以維持，再審
      原告提起行政訴訟再審顯無理由，請依法予以駁回，以維
      稅制。
    理  由
一、按「再審之訴顯無再審理由者，得不經言詞辯論，以判決駁
    回之。」行政訴訟法第278條第2項定有明文。次按「有左列
    各款情形之一者，得以再審之訴對於確定終局判決聲明不服
    。但當事人已依上訴主張其事由或知其事由而不為主張者，
    不在此限：．．．13、當事人發見未經斟酌之證物或得使用
    該證物者。但以如經斟酌可受較有利益之裁判者為限。」為
    同法第273條第1項第13款所明定。而上開行政訴訟法第273
    條第1項第13款所謂「當事人發現未經斟酌之證物」，係指
    該證物在前訴訟程序時業已存在，而為當事人所不知或不能
    使用，今始知悉或得予利用者而言，且以如經斟酌可受較有
    利益之裁判者為限，始得據以提起再審之訴，最高行政法院
    69年判字第736號判例足資參照。此係著眼於促使當事人在
    前訴訟程序事實審言詞辯論終結前，將已存在並已知悉而得
    提出之證物全部提出，以盡攻擊防禦之能事，並無限制人民
    訴訟權之虞，此觀諸司法院釋字第355號解釋自明。是若該
    證物在前事實審言詞辯論終結前所不存在，自非屬本款之再
    審事由。另若當事人雖已主張其再審之訴具備行政訴訟法第
    273條第1項第13款規定之要件，而經法院審查結果其實無此
    事由者，則其再審之訴即為顯無理由。
二、再審原告主張本院96年度訴字第533號判決有行政訴訟法第2
    73條第1項第13款之再審事由，無非以：再審被告係依據高
    雄市政府工務局95年6月19日高市公務工字第09500017896號
    及同年8月3日高市工務工字第0950022925號函復，認定系爭
    土地自88年起屬公共設施完竣地區，核與土地稅法課徵田賦
    之要件不符，故依稅捐稽徵法第21條規定補徵90年至94年間
    之地價稅共計6,447,329元，嗣經再審原告要求高雄市政府
    工務局說明，高雄市工務局雖並未就其95年8月3日高市工務
    工字第0950022925號函做更正，然業已於96年12月25日以高
    市工務工字第0960035935號函承認80年之公共設施完竣地區
    之認定無誤。另高雄市政府工務局再於97年4月16日以高市
    工務工字第0970011189號函將上開灣內段465地號土地公共
    設施完竣年度更正為80年，故再審被告依據高雄市政府工務
    局95年6月19日高市工務工字第0950017896號及95年8月3日
    高市工務工字第0950022925號函等錯誤之函文，認定系爭土
    地自於88年起屬公共設施完竣地區，自有違誤，是應不得對
    再審原告追徵90年至94年5年間之一般用地課徵地價稅云云
    ，資為爭執。
三、按行政訴訟法第273條第1項第13款所謂當事人發現未經斟酌
    之證物，係指該證物在前訴訟程序時業已存在，而為當事人
    所不知或不能使用，今始知悉或得予利用者而言，且以如經
    斟酌可受較有利益之裁判者為限，始得據以提起再審之訴，
    已如前述。本件再審原告固先後提出高雄市政府工務局97年
    1月23日高市工務工字第0970001595號函及97年4月16日高市
    工務工字第0970011189號函，主張依前者文內容重新認定系
    爭土地公共設施完竣認定年度為83年，嗣高雄市政府工務局
    上開97年4月16日高市工務工字第0970011189號函再度將公
    共設施完竣年度更正為80年，是再審被告以高雄市政府工務
    局95年6月19日高市工務工字第0950017896號及同年8月3日
    高市工務工字第0950022925號函文，認定系爭土地係於88年
    公共設施完竣為由，重新核定課稅面積，顯有錯誤云云。惟
    查，本院96年度訴字第533號判決係於96年10月30日言詞辯
    論終結，並於同年11月13日判決駁回原告之訴；而再審原告
    所提出之高雄市政府工務局上開函文係於原審判決後之97年
    1月23日及97年4月16日始作成，自與行政訴訟法第273條第1
    項第13款規定，未經斟酌之證物需於前訴訟程序時業已存在
    之再審要件不符。另再審原告主張再審被告依據高雄市政府
    工務局95年6月19日高市工務工字第0950017896號、95年8月
    3日高市工務工字第0950022925號及96年1月9日高市工務工
    字第0960000933號函等錯誤之函文，認定自88年起系爭土地
    全部面積已屬公共設施完竣地區，其所為處分自有違誤，因
    而自不得對再審原告追徵90年至94年共5年間之一般用地之
    地價稅乙節，經查，再審原告亦曾於原審中提出上開3件函
    文，指摘再審被告僅依該3件函文，就系爭土地改課一般用
    地之地價稅，而非依地政及農業主管機關對都市土地農業區
    之變動應行改課地價稅土地之列冊為之，顯示行政系統錯亂
    云云。但查，原審依三民分處向高雄市政府工務局工程企畫
    處查詢系爭灣內段466地號土地之公共設施是否完竣之情形
    ，經該局分別以95年6月19日高市工務工字第0950017896號
    及95年8月3日高市工務工字第0950022925號函復再審被告，
    系爭土地自88年起屬公共設施完竣地區等情，而認定系爭土
    地於71年12月30日劃設為乙種工業區，且自88年起已屬公共
    設施完竣地區；另原審依系爭2筆土地互為緊鄰，面臨大昌
    一路，且系爭土地所坐落之工業區○○街○○道路、東側為
    鼎山街、南側為大順二路、西側為民族一路，有高雄市政府
    工務局96年1月9日高雄市工務工字第0960000933號函及地籍
    圖附原審卷（指原審之原處分卷）可參，並為兩造所不爭執
    ，而認定該工業區街○○○○道路均已完成，則系爭土地顯
    已在公共設施完竣涵蓋之範圍內，並據此等證據而為再審原
    告不利之判決等情，業經本院依職權調取該卷宗核閱屬實（
    該判決書第6、16至17、19頁參照），是再審原告提出上述
    資料，主張其「發現未經斟酌之證物」而得提起本件再審之
    訴，核與行政訴訟法第273條第1項第13款規定之再審要件皆
    不相符，揆諸前揭法律規定及說明，本件再審之訴，顯無理
    由，應予駁回。
四、綜上所述，本件再審原告主張原確定判決即本院96年度訴字
    第533號判決有行政訴訟法第273條第1項第13款規定之再審
    事由，委無足採。是再審原告提起本件再審之訴，為顯無理
    由，爰不經言詞辯論，逕以判決駁回之。另再審原告請求傳
    訊證人即高雄市政府工務局承辦人員到庭說明系爭土地已於
    80年公共設施完竣，為何又於96年再認定系爭土地於88年屬
    公共設施完竣地區之原因乙節，因本件再審原告之訴顯無理
    由之事證已臻明確，故再審原告此項請求及兩造其餘攻擊防
    禦方法，均核與本件判決結果不生影響，爰不予傳訊及一一
    論述，附此敘明。
五、據上論結，本件再審之訴為顯無理由，依行政訴訟法第278
    條第2項、第98條第1項前段，判決如主文。
中    華    民    國    97    年      5    月   30    日
      高雄高等行政法院第三庭
                      審判長法官  邱  政  強
                            法官  李  協  明
                            法官  詹  日  賢
右為正本係照原本作成。
如不服本判決，應於判決送達後20日內向本院提出上訴書狀，其
未表明上訴理由者，應於提起上訴後20日內向本院提出上訴理由
書（須按對造人數附繕本）；如於本判決宣示或公告後送達前提
起上訴者，應於判決送達後20日內補提上訴理由書（須附繕本）
。未表明上訴理由者，逕以裁定駁回。
中    華    民    國    97    年      5    月   30    日
                          書記官  宋  鑠  瑾


司法院資訊處製作；財團法人民間司法改革基金會備份。
